【裁判字號】    99,訴,129
【裁判日期】    990421
【裁判案由】    第三人異議之訴
【裁判全文】
臺灣彰化地方法院民事判決  99年度訴字第129號
原      告  乙○○
訴訟代理人  陳青來 律師
被      告  甲○○
訴訟代理人  鄭秀珠律師
上列當事人間第三人異議之訴事件，本院於民國99年04月07日言
詞辯論終結，判決如下：
    主      文
原告之訴駁回。
訴訟費用新台幣貳萬伍仟柒佰伍拾元由原告負擔。
    事實及理由
一、原告主張：
  (一)坐落彰化縣二林鎮○○段97地號重劃前為中西段70-22地號
    土地上建號37號（查封後暫編）建物，未編門牌，鐵架造倉
    庫平房壹棟，面積463.34平方公尺，權利範圍全部之建物（
    以下簡稱系爭建物）原為訴外人謝康邁所有，原告於民國（
    下同）82年5月12日以新台幣（下同）1,306,384元向訴外人
    謝康邁買受，並於同日支付定金200,000元，餘款1,106,3
    84元於82年10月01日付清，此有不動產買賣讓渡書可稽。前
    開建物因訴外人謝康邁未辦理所有權第一次登記，以致至今
    尚未移轉登記於原告名下。原告買受該建物後，交由謝董美
    惠無償使用至今。請求通知謝康邁到庭作證，即明真相。
  (二)鈞院98年度司執字第 30752號清償債務強制執行事件，查封
    拍賣之系爭建物，確係原告所有。今被告仍以上開建物為訴
    外人謝康邁所有，聲請鈞院執行查封、拍賣，顯係錯誤，是
    將對原告權益造成既深且鉅之損害。
  (三)按第三人就執行標的物有足以排除強制執行之權利者，得於
    強制執行程序終結前，向執行法院對債權人提起異議之訴。
，強制執行法第15條定有明文，爰依前開法條之規定，提起本
    訴。
  (四)系爭建物並未辦理第一次所有權登記，係訴外人謝康邁興建
    的。並聲明：請求判決(1)確認原告對系爭建物之所有權存在
    。(2)鈞院98年度司執字第30752號清償債務強制執行事件，
    就前項標的物所為強制執行之程序應予撤銷。(3)訴訟費用由
    被告負擔。
  (五)另以99年04月07日民事準備書狀陳述：
  系爭建物係原告出資興建，僅以訴外人謝康邁名義向二林鎮
    公所申請建造執照及使用執照而已。
    (1)系爭建物建造執照二林鎮公所於82年05月13日核發，而原
      告於82年05月12日即出資200,000元， 當時興建面積僅60
      平方公尺。於82年08月25日取得使用執造以後，原告再於
      82年10月01日再出資1,106,384元， 始再興建加建部分之
      403.34平方公尺，此有不動產買賣讓渡書及使用執照可稽
      。
    (2)當時因系爭建物坐落之土地為訴外人謝康邁所有，才以訴
      外人謝康邁名義向主管機關申請建照執照及使用執照。
    (3)原告與訴外人謝康邁所定不動產買賣讓渡書中第參條有關
      價款計算方式明確記載1.有使用執造部分為新台幣貳拾壹
      萬柒仟捌佰元整。2.無使用執造部分為新台幣壹佰零捌萬
      捌仟伍佰捌拾肆元整。
  按「自己建築之房屋，與依法律行為而取得者有別，縱使不
    經登記， 亦不在民法第758條所謂非經登記不生效力之列。
    」，最高法院41年台上字第1039號著有判例可稽；系爭建物
    既為原告出資興建，則依前開判例要旨，原告自對系爭建物
    有所有權，自可排除強制執行。
二、被告抗辯：
  (一)本件原告所為主張，均非事實，其請求顯無理由，請依法駁
    回原告之訴。
  (二)第三人須就執行標的物有足以排除強制執行之權利者，始得
    於強制執行程序終結前，向執行法院對債權人提起異議之訴
    。如債務人亦否認其權利時，並得以債務人為被告。強制執
    行法第15條定有明文。而所謂就執行標的物有足以排除強制
    執行之權利者，係指對於執行標的物有所有權、典權、留置
    權、質權存在情形之一者而言，最高法院68年台上字第3190
    號判例可資參照。
  (三)系爭建物為訴外人謝康邁所有且未未辦理保存登記之建物，
    此事實為原告於本件民事起訴狀所陳述及自認。
  (四)原告主張之買賣事實並非真正：
  1.原告陳稱系爭建物，係訴外人謝康邁於82年05月12日將該建
    物以1,306,384元之價格轉讓予原告， 原告已將價金交付完
    畢，並有不動產買賣讓渡書云云，顯非事實，該主張更與常
    情事理嚴重違背。
  2.經查，原告自陳於82年間購得該屋後，即交由訴外人謝康邁
    之媳婦謝董美惠無償使用迄今已逾17年之久，長達17年之期
    間，原告竟未曾使用系爭建物，更未曾要求訴外人謝康邁辦
    理系爭建物第一次所有權登記及所有權移轉登記等，顯與常
    情事理嚴重不符！
  3.綜上，本件原告主張之買賣，絕非事實。
  (五)原告並非系爭建物所有權人，並無足以排除強制執行之權利
    ：
  1.查系爭建物既未辦理第一次所有權登記，不能辦理所有權移
    轉登記，既未經所有權移轉之登記，顯未具備民法第758 條
    所定不動產物權依法律行為而取得之生效要件。
  2.復查，本件原告所主張之買賣關係，縱使為真，惟買受人僅
    係取得因買賣契約所生之債權，該債權不能與所有權或其他
    用益物權等相比擬，難謂有足以排除強制執行之所有權存在
    ，縱受讓人為該建物之現占有人，仍不得執此而謂有「足以
    排除強制執行」權利之論據，最高法院44年台上字第 721號
    判例可供參照。
  3.綜上，退萬步言，縱使原告向訴外人謝康邁買受系爭建物之
    買賣事實為真，惟該買賣契約不過僅係原告與訴外人謝康邁
    間之債權債務證明，蓋該未保存登記建物既未登記，不能辦
    理所有權移轉登記，既未經所有權移轉之登記，顯未具備民
    法第758條所定不動產物權依法律行為而取得之生效要件，
    原告自未取得系爭建物之所有權，更不得執此而謂有「足以
    排除強制執行」權利。由此易見原告請求傳喚證人謝康邁出
    庭為證乙節，顯無必要，末並敘明。
  (六)對原告主張系爭建物係訴外人謝康邁興建部分無意見。
  (七)否認原告所提99年04月07日民事準備書狀陳述之事實。
    並聲明：請求判決(1)原告之訴駁回。(2)訴訟費用由原告負擔
    。
三、兩造不爭執之事項：
  (一)系爭建物經訴外人謝康邁之債權人即被告執本院98年02月11
    日彰院賢96執乙字第 32354號債權憑證之執行名義向本院民
    事執行處聲請強制執行，本院以98年度司執字第 30752號清
    償債務強制執行事件受理後，於98年10月06日囑託彰化縣二
    林地政事務所查封登記完畢，另經本院書記官督同執達員於
    98年11月06日至現場實施查封，嗣原告提起本件訴訟，並同
    時依強制執行法第18條第 2項規定聲請供擔保停止執行程序
    ，目前執行程序尚未終結。
  (二)系爭建物未辦理保存登記（即第一次所有權登記）。
四、兩造爭執之事項：
  (一)原告就系爭建物是否取得所有權？
  (二)原告是否就強制執行標的物即系爭建物有足以排除強制執行
    之權利？
五、法院之判斷：
  (一)按第三人就執行標的物有足以排除強制執行之權利者，得於
    強制執行程序終結前，向執行法院對債權人提起異議之訴，
    強制執行法第15條前段，定有明文。而所謂就執行標的物有
    足以排除強制執行之權利者，係指對於執行標的物有所有權
    、典權、留置權、質權存在情形之一者而言，最高法院著有
    44年台上字第 721號判例可稽。上開所有權亦包括原始取得
    建築物之所有權（即未辦保存登記之建物）。又違章建築之
    房屋，原非債務人所有，而被執行法院誤予查封者，買受人
    因不能登記，自得代位原有人提起異議之訴，若該房屋為債
    務人所有，買受人雖買受在先，亦無排除強制執行之權利。
    最高法院48年度台上字第209號判例亦揭示甚明。
  (二)本件系爭建物係屬未保存登記之建物，為兩造所不爭執之事
    實，並經本院調取本院上開98年度司執字第 30752號清償債
    務強制執行事件卷宗查核無訛（原告於本件起訴時，尚同時
    依強制執行法第18第2項規定聲請供擔保停止執行程序），
    而按自己建築之房屋，與依法律行為而取得者有別，縱使不
    經登記，亦不在民法第758條所謂非經登記不生效力之列（
    最高法院41年台上字第1039號判例要旨參照），是以，未辦
    理保存登記（即第一次所有權登記）之建物，所有權人仍為
    原始建築之人，嗣後因移轉而取得系爭建物權利者，僅為事
    實上之處分權，而非不動產所有權 （最高法院67年第2次民
    事庭總會決議及69年度台上字第1204號判決要旨參照），系
    爭建物原為訴外人謝康邁所有，係訴外人謝康邁所興建，且
    未辦保存登記乙節，既為原告於起訴時及本院99年03月26日
    言詞辯論期日所自陳，且為被告所不爭執，是訴外人謝康邁
    為系爭房屋之原始建築人，而為所有權人，則依原告自陳其
    因買賣而取得者，依上說明，自非系爭建物之所有權，而為
    事實上之處分權甚明，揆諸上開最高法院48年台上字第 209
    號判例意旨，如未辦保存登記建物並非債務人（於本件則指
    訴外人謝康邁）所有，被執行法院誤為查封，買受人（於本
    件則指原告）因不能登記，不得主張所有權提起本訴（註：
    第三人異議之訴），但得代位原所有權人（於本件則指訴外
    人謝康邁）提起本訴。是前手為債務人者，經債務人之任一
    債權人聲請執行者，因債務人為買受人之前手，則買受人不
    得代位提起第三人異議之訴。本件原告之前手即訴外人謝康
    邁為債務人，已遭債權人即本件被告聲請執行系爭建物乙情
    ，已為兩造所不爭執，亦經本院調閱上開執行卷無訛。是依
    上說明，縱認本件原告上開主張屬實（即原告向註訴外人謝
    康邁買受系爭建物），原告亦無從提起本件第三人異議之訴
    之餘地。
  (三)本件原告主張其向原所有權人訴外人謝康邁買受系爭建物之
    事實縱然屬實，其提起本件亦無理由，已如前述，則其與訴
    外人謝康邁間是否確存買賣契約（被告於本件否認其買賣之
    真正），即與本件之認定無涉，本院自勿庸予以審酌，併予
    敘明。
  (四)再者，原告提起本件訴訟，於起訴時主張系爭建物原為訴外
    人謝康邁所有，嗣經原告於82年5月12日以1,306,384元向訴
    外人謝康邁買受，並提出不動產買賣契約書為證，原告又於
    本院99年03月26日言詞辯論期日陳述系爭建物為訴外人謝康
    邁所興建（見第17頁言詞辯論筆錄），惟經被告提出否認買
    賣之真正及原告並非系爭建物所有權人，並無足以排除強制
    執行之權利之答辯後，原告乃於99年04月07日具狀主張系爭
    建物係原告出資興建，僅以訴外人謝康邁名義向二林鎮公所
    申請建造執照及使用執照而已。就相同之建物取得權利之原
    因，原告之前後主張迥不相同，基於禁反言原則，其該部分
    主張是否堪採？已然存疑！況且，倘系爭建物確為原告出資
    興建，原告乃原始建築人，即為所有權人，則原告何需大費
    周章，再向訴外人謝康邁價購系爭建物，並與訴外人謝康邁
    訂立書面買賣契約即上述不動產買賣讓渡書？又本院民事執
    行處執行人員就系爭建物於98年11月06日至現場實施查封時
    ，債務人即訴外人謝康邁之媳婦謝董美惠在場表示：「查封
    之建物確以債務人謝康邁出名為起造人，惟已於10餘年前賣
    給不詳名字的康先生，‧‧‧‧」，此有附於上開執行卷之
    查封筆錄可稽，衡諸此情，則在場人謝董美惠之陳述核與原
    告於起訴時之主張較為相符，原告雖再為主張係伊出資興建
    系爭建物，並請求訊問證人謝康邁，欲藉以證明其該部分主
    張為真正，本院依上述理由，認原告該部分主張實難採信，
    亦無訊問證人謝康邁之必要。
  (五)綜上論述，原告既未能提出積極確實之證據證明其對系爭建
    物有所有權及有前開足以排除本件強制執行之權利，則原告
    對系爭建物有所有權存在之主張，即非有據，原告訴請確認
    原告對系爭建物之所有權存在，難謂正當，從而，原告提起
    本件第三人異議之訴，亦無理由，均應予駁回。
六、本件判決之基礎已臻明確，兩造其餘之攻擊防禦方法及舉證
    ，於判決結果均無影響，毋庸一一論列，併此敘明。
七、訴訟費用負擔之依據：民事訴訟法第78條。
中    華    民    國    99    年    4     月    21    日
                        民事第二庭法  官  邱月嬌
以上正本係照原本作成。
如對判決上訴，應於判決送達後20日內向本院提出上訴狀（須附
繕本）。
中    華    民    國    99    年    4     月    21    日
                                  書記官  呂雅惠

司法院資訊處製作；財團法人民間司法改革基金會備份。
